臺灣臺南地方法院臺南簡易庭民事判決
110年度南簡字第1306號
原      告  羅冠麟  

訴訟代理人  林宗穎律師
被      告  杜昱葶  
上列當事人間請求返還借款事件，經本院於民國110年11月9日言
詞辯論終結，判決如下：
     主      文
被告應給付原告新臺幣349,966元，及其中新臺幣338,300元自民
國110年8月1日起至清償日止，按年利率百分之16計算之利息。
原告其餘之訴駁回。
訴訟費用新臺幣3,970元，由被告負擔新臺幣3,714元，餘由原告
負擔。
本判決原告勝訴部分得假執行。但被告如以新臺幣349,966元為
原告預供擔保後，得免為假執行。
　　　事實及理由
一、按訴狀送達後，原告不得將原訴變更或追加他訴，但擴張或
    減縮應受判決事項之聲明者，不在此限，民事訴訟法第255
    條第1項第3款定有明文，依同法第436條第2項規定，亦為簡
    易訴訟程序所適用。本件原告起訴時原請求：被告應給付原
    告新臺幣（下同）361,666元，及自起訴狀繕本送達翌日起
    至清償日止，按年息百分之20計算之利息。嗣於本院審理中
    更正聲明如後述(見本院卷第25頁)，核屬減縮應受判決事項
    之聲明，揆諸前揭規定，應予准許。又本件被告經合法通知
    ，未於言詞辯論期日到場，核無民事訴訟法第386條所列各
    款情形，爰依原告之聲請，由其一造辯論而為判決。
二、原告起訴主張：被告於民國110年1月間向原告借款30萬元，
    約定自同年2月起按月繳付利息8,900元、自同年5月起分期
    清償本金。原告於110年1月25日、1月29日、1月31日匯款6
    萬元、10萬元、14萬元至被告指定之郵局帳戶，被告為取信
    原告，於110年2月2日、2月8日、2月14日自中國信託帳號00
    00000000000000號帳戶分別轉帳支付借款利息8,900元、8,9
    00元、7,985元至原告名下合作金庫大社分行帳戶，支付前3
    個月利息，以示信用。嗣被告於110年4月間另向原告借款5
    萬元，約定利息按月以2,000元計算，且言明自同年5月起連
    同上開借款30萬元一起分期償還本金，原告考量被告清償利
    息並無延宕，不疑有他，於110年4月13日匯款5萬元至被告
    指定郵局帳戶。詎被告於110年5月後即避不見面，刪除兩造
    聯絡通訊軟體LINE帳號，所幸原告先前已將兩造對話紀錄保
    留下來。兩造雖有約定自110年5月起分期清償本金，但被告
    已有不履行之情事，依民事訴訟法第246條規定，原告自有
    預為請求之必要。爰依消費借貸之法律關係，請求被告返還
    借款本金35萬元，及110年5月、6月利息共11,666元等語。
    並聲明：被告應給付原告361,666元，及其中35萬元自起訴
    狀繕本送達之翌日起至清償日止，按週年利率百分之16計算
    之利息。
三、被告未於言詞辯論期日到場，亦未提出書狀作何聲明或陳述
    。
四、經查，原告主張之事實，業據提出與其所述相符之被告身分
    證正反面影本、存摺影本、存款交易明細、兩造LINE對話紀
    錄翻拍畫面為證（見調解卷第21-49頁）。被告對於原告主
    張之事實，未於言詞辯論期日到場，亦未提出任何書狀或證
    據以供本院審酌，本院依調查證據之結果，認原告主張兩造
    間有35萬元借款債權存在之事實，應為真實而可採信。
五、經查：
　㈠按稱消費借貸者，謂當事人一方移轉金錢或其他代替物之所
    有權於他方，而約定他方以種類品質、數量相同之物返還之
    契約；借用人應於約定期限內，返還與借用物種類、品質、
    數量相同之物，民法第474條第1項及第478條前段分別定有
    明文。次按給付有確定期限者，債務人自期限屆滿時起，負
    遲延責任；遲延之債務，以支付金錢為標的者，債權人得請
    求依法定利率計算之遲延利息，但約定利率較高者，仍從其
    約定利率，此為民法第229條第1項及第233條第1項所明定。
    次按民法第205條於110年1月20日修正公布為「約定利率，
    超過週年百分之16者，超過部分之約定，無效。」，而依民
    法債編施行法第36條第5項規定，該條修正條文於公布後6個
    月即110年7月20日施行。又110年1月20日修正公布前民法第
    205條原規定「約定利率，超過週年百分之20者，債權人對
    於超過部分之利息，無請求權。」，考其修正理由略以「約
    定利率如超過最高約定利率上限，原條文規定債權人對於超
    過部分之利息『無請求權』，並未規定超過部分之約定為『無
    效』，故司法實務見解均認為僅債權人對之無請求權，並非
    約定無效而謂其債權不存在，倘若債務人就超過部分之利息
    已為任意給付，經債權人受領後，不得謂係不當得利而請求
    返還。為強化最高約定利率之管制效果，保護經濟弱者之債
    務人，爰將本條法律效果修正為『超過部分之約定，無效』，
    以符立法原意。」等語。且民法債編施行法第10條之1亦規
    定「修正之民法第205條之規定，於民法債編修正施行前約
    定，而於修正施行後發生之利息債務，亦適用之。」，其立
    法理由略稱「本次修正民法第205條後，當事人雖於修正施
    行前已約定利率，惟利息債務如係於修正施行後始發生者，
    仍應適用修正之民法第205條之規定，為避免適用疑義，爰
    於本條明定之。」等語。據此可知，於110年7月20日施行之
    修正後民法第205條規定，依民法債編施行法第10條之1規定
    雖有溯及既往之效力，但僅限於「修正施行後始發生者」，
    方有修正後新法即約定利率逾年息百分之16者，超過部分之
    約定為無效之適用，即於110年7月20日以前「已約定」及「
    已發生」之利息債務，仍有修正前舊法之適用，債權人對於
    約定利率超過年息百分之20者，僅就超過部分之約定無請求
    權，而非該利息債權不存在。
　㈡原告主張兩造約定借款30萬元部分，每月利息8,900元；借款
    5萬元部分，每月利息2,000元等語，惟查，兩造所約定之利
    息，換算週年利率在35％至36％之間，已超過當時民法第205
    條所定最高利率20％限制，故原告就110年2月份、3月份、4
    月份利息應僅於年息20％以內即每月5,000元始得向被告請求
    ；被告於本院審理中陳明被告溢付110年2月至4月利息共11,
    700元同意充償本金等語(見本院卷第26頁)，依此計算，原
    告就上開借款30萬元已受償本金11,700元，僅餘本金288,30
    0元未受償，堪可認定。至兩造約定遲延利息超過週年利率2
    0％，已逾民法第205條於110年7月20日修正施行後所規定之
    週年利率16％，依前開說明，於民法第205條修正施行後所發
    生之利息債務僅得依週年利率16％之計算。原告請求被告返
    還借款本金338,300元(計算式：288,300元＋5萬元＝338,300
    元)，及110年5月份利息5,833元（含30萬元借款利息5,000
    元及5萬元借款利息833元）、6月份利息5,833元（含30萬元
    借款利息5,000元及5萬元借款利息833元），合計349,966元
    ，並就本金338,300元加計按法定週年利率16％計算之利息，
    為有理由，應予准許，逾此部分之請求，則無理由，不能准
    許。
　㈢按請求將來給付之訴，以有預為請求之必要者為限，得提起
    之，民事訴訟法第246條定有明文，是請求將來給付之訴，
    以請求所據之權利義務關係已確定發生，僅請求履行之期限
    尚未屆至或條件尚未成就，有預為請求之必要，為其要件（
    最高法院109年度台上字第1816號判決意旨參照）。準此，
    倘債務人對於債權人請求所由生之法律關係有所爭執，或對
    於繼續性之債務，就已屆履行期之債務，有不為履行或拒絕
    履行之情形，即得認債務人就未屆履行期部分，有到期不履
    行之虞，債權人自得提起將來給付之訴。查，原告主張兩造
    約定被告自110年5月起開始分期清償本金，但被告未依約履
    行，故就清償期在110年11月9日言詞辯論終結後部分，核屬
    將來給付之請求，衡諸被告已有拒絕履行已屆清償期債務之
    情形，自應認被告就未屆清償期之借款債務，有到期不履行
    之虞，自得准為將來給付之判決，以保障原告之權益。原告
    就尚未屆期之債權部分提起將來給付之訴，於法自屬有據。
    從而，原告就未屆清償期之借款，請求被告一次給付，並支
    付按法定週年利率16％計算之遲延利息，洵屬有據。
六、綜上所述，被告向原告借款，約定分期清償，但被告僅支付
    3個月利息，尚積欠借款本金338,300元及110年5月份利息5,
    833元、6月份利息5,833元未清償，應認被告就未屆期借款
    債務部分，確有到期不履行之虞。從而，原告依兩造間消費
    借貸關係，請求被告給付349,966元，及其中338,300元自起
    訴狀繕本送達翌日即110年8月1日(送達證書見調解卷第65頁
    ）起至清償日止，按法定週年利率16％計算之利息，為有理
    由，應予准許，逾此範圍之請求，則無理由，應予駁回。
七、按法院為終局判決時，應依職權為訴訟費用之裁判；各當事
    人一部勝訴、一部敗訴者，其訴訟費用，由法院酌量情形，
    命兩造以比例分擔或命一造負擔，或命兩造各自負擔其支出
    之訴訟費用，為民事訴訟法第87條第1項及第79條所明定。
    經核本件訴訟費用額確定為3,970元（即第一審裁判費），
    本院審酌前開判決結果，爰確定本件訴訟費用之負擔如主文
    第3項所示。
八、本件係屬民事訴訟法第427條第1項簡易訴訟事件所為被告一
    部敗訴之判決，依同法第389條第1項第3款規定，應就原告
    勝訴部分依職權宣告假執行，併依同法第392條第2項規定宣
    告被告如為原告預供擔保後，得免為假執行。
九、據上論結，原告之訴為一部有理由，一部無理由，判決如主
    文。
中　　華　　民　　國　  110　年　　11　  月　　23　　日
　　              臺灣臺南地方法院臺南簡易庭
　　                             法  官  張桂美
以上正本係照原本作成。
如不服本判決，應於送達後20日內，向本院提出上訴狀並表明上
訴理由（須附繕本）。如委任律師提起上訴者，應一併繳納上訴
審裁判費。 
中　　華　　民　　國　　110 　年　　11　　月　　24　　日
                                  書記官  林彥丞